高雄高等行政法院判決
　　　　　　　　　　　　　　　　　　　 94年度簡字第194號
原　　　告　儒昌工業股份有限公司
代　表　人　甲○○
被　　　告　財政部台灣省南區國稅局
代　表　人　乙○○　局長
訴訟代理人　丁○○
　　　　　　丙○○
上列當事人間因營業稅事件，原告不服財政部中華民國九十四年
四月二十日台財訴字第０九四０００三一四四０號訴願決定，提
起行政訴訟。本院判決如下：
　　主  文
原告之訴駁回。
訴訟費用由原告負擔。
　　事實及理由
一、緣被告所屬岡山稽徵所查獲，原告於民國（下同）九十年七
    月一日至同年十月三十一日間無進貨事實，卻取得宇洲電腦
    社等二家公司行號所開立字軌號碼ＪＤ00000000等
    統一發票計二張，銷售額合計新台幣（下同）一、二五三、
    ０００元（訴願決定書誤載為一、二五三、０００元），充
    作進項憑證，並申報扣抵銷項稅額，致逃漏營業稅六二、六
    五０元，違反加值型及非加值型營業稅法（以下簡稱營業稅
    法）第十五條第一項及第三項規定，移由被告審理結果，因
    原告已於裁罰處分核定前補報補繳稅款及以書面承認違章事
    實，原處分乃依同法第五十一條第五款規定，按所漏稅額處
    三倍罰鍰計一八七、九００元（計至百元止）。原告不服，
    申經復查，未獲變更，提起訴願，亦遭決定駁回，遂提起本
    件行政訴訟。
二、原告起訴意旨略以：（一）其礙於組織精簡，並未聘用專任
    會計人員，且因為不懂相關稅法之規定，故委任訴外人林茂
    源處理會計帳務、申報營業稅及營所稅等事宜，林茂源係代
    他人處理會計事務之專業人員，對於法規應辦事項之遵循，
    必有清楚之認知；又本於誠信原則，其理當善盡受託人之職
    責，孰料林茂源意圖自身之利益，未經原告之同意或授權，
    以宇洲電腦社及馨勝企業有限公司（以下簡稱韾勝公司）所
    開立之發票一、二五三、０００元作為原告之進項憑證，扣
    抵銷項稅額六二、六五０元。上開情事原告並不知情，原告
    一向奉公守法、循規蹈矩，並無逃漏稅捐之企圖，每期申報
    營業稅及營所稅時，均由林茂源通知應納稅額後繳交稅款，
    未曾想到其會在帳務及納稅文件上動手腳，致原告發生違章
    之事。按司法院釋字第二七五號解釋指明：「人民違反法律
    上之義務而應受行政罰之行為，法律無特別規定時，雖不以
    出於故意為必要，仍須以過失為其責任條件。」換言之，行
    政罰仍須以行為人有故意、過失者始得處罰，凡無故意、過
    失者即不應受到處罰。又最高法院三十年上字第八一六號判
    例：「認定不利於被上訴人之事實，須依積極證據，茍積極
    證據不足為不利於被上訴人事實之認定時，即應為有利於被
    上訴人之認定，更不必有何有利之證據。」依財政部七十七
    年十二月二十九日台財訴字第七七一一二九九二七號函財稅
    救濟案例通報提要表之一規定：「違章案件之審查，除取得
    談話筆錄（認諾書）外，仍應進一步調查其他補強證據，以
    察其是否與事實相符，藉資加強稽徵之正確公允，並保護人
    民權益。」及最高行政法院八十九年度判字第一九六八號判
    決要旨：「不得只憑警訊筆錄認定逃稅行為」。又「違章漏
    稅案件之審理，應從證據認定其事實，亦即必須確實證明違
    法之事實，倘不能確實證明違章之事實，其處分即非合法，
    因是認定違章事實之證據，必於訟爭事實有相當之證明力，
    始足當之，不能以單純之推測臆斷為認定事實之根據。」此
    為最高行政法院三十二年判字第十六號及三十九年判字第二
    號等判例所明揭。基於前述，原告既無能力自行處理會計帳
    務，當然無法監督及檢查林茂源所代理之內容，更何況其為
    有計劃及偽造的巧妙安排，只有主管機關有充足之行政資源
    才可以勾稽揭穿。本件原告並無故意及過失之情形，不應該
    按法定倍數罰鍰處罰。依台灣高雄地方法院檢察署檢察官移
    送併辦意旨書（九十三年度偵字第三七四六號）有關林茂源
    犯罪事實係由被告所屬岡山稽徵所移送偵辦，由其內容可見
    稽徵機關亦暸解原告係為無辜之受害者。（二）本件之發生
    ，受害牽連之廠商眾多，被告應體恤被害人之處境，另作專
    案之通盤檢討，以愛心辦案方式處理，而非一昧地固守成規
    硬套罰則，不通情理。按行政機關為行使法律所授與裁量權
    ，在遵循法律授權目的及範圍之內，必須實踐具體個案正義
    ，惟顧及法律適用的一致性，符合平等對待原則，乃訂定行
    政裁量準則作為下級機關行使裁量權之準則，既能實踐具體
    個案之正義，又能實踐行政的平等對待原則，非法律所不許
    。依財政部發布之稅務違章案件裁罰金額或倍數參考表其使
    用須知：「．．．二、稅務違章案件符合減輕，或免予處罰
    標準者適用該標準，不適用本表。．．．四、本表訂定之裁
    罰金額或倍數未達稅法規定之最高限或最低限，而違章情節
    重大或較輕者，仍得加重或減輕其罰，至稅法規定之最高限
    或最低限為止，惟應於審查報告敘明其加重或減輕之理由。
    」以原告在本案件中應屬於一般性裁量基準外之例外情況，
    不應按裁罰金額或倍數參考表論處，但事實已造成被告在營
    業稅稽徵與管理上之損害，乃勇於接受補稅之結果。但為維
    護本身之權益，希望被告能審酌違章情節，維護個案正義，
    不採倍數罰鍰方式結案之。爰聲明求為判決訴願決定及原處
    分（復查決定含原核定處分）均撤銷。
三、被告則以：（一）台灣高雄地方法院檢察署檢察官以九十三
    年度偵字三七四六號移送併辦意旨書所載，林茂源係至誠會
    計事務所之負責人，係受託為他人處理會計事務之專業人員
    ，基於意圖為自己不法之所有之概括犯意，連續在九十、九
    十一年間，未經宇洲電腦社等五家公司行號之同意或授權，
    擅自購買發票或利用當期未開立之發票或剩餘待作廢之發票
    ，偽造不實之發票，將明知不實之事項，填製會計憑證或記
    入帳冊，並故意使應保存之會計憑證滅失與遺漏會計事項不
    為紀錄，藉以規避稽徵單位之查核，共計偽造統一發票銷售
    額二八、九九八、三一四元，稅額一、四四九、九一六元。
    林茂源復利用代理原告等二十三家營業人辦理電磁紀錄媒體
    申報營業稅進銷項資料職務之便，將上開不實之發票矇混在
    原告等二十三家營業人當期申報營業稅中，供作進項憑證及
    扣抵銷項稅額，再將該等營業人所委託繳納之全部或部分稅
    額侵占入己，並將偽造不實之營業人銷售額與稅額申報書及
    稅額繳款書交付營業人留存，足以生損害於上開行號及稅捐
    稽徵機關對營業稅之正確稽徵與管理。林茂源前曾被訴違反
    稅捐稽徵法等案件，業經該署檢察官以九十三年度偵字第一
    四五四號案件提起公訴，現由台灣高雄地方法院審理中，顯
    見宇洲電腦社無銷貨與原告之事實。（二）原告於九十二年
    十二月二十四日在被告所屬岡山稽徵所談話筆錄稱，其未與
    宇洲電腦社及馨勝公司有交易情形，取得上開公司開立之統
    一發票充作進項憑證，係由至誠會計事務所林茂源個人所為
    ，其並不知情，且九十年七、八月及九、十等二期應納稅款
    經由委託之記帳業者計算後連同記帳費，均以台灣中小企業
    銀行支票交由其代為繳納等節。然本件原告既無進貨事實，
    卻取得宇洲電腦社及馨勝公司所虛開之統一發票，銷售額合
    計一、二五三、０００元，充作進項憑證並申報扣抵銷項稅
    額，已生逃漏營業稅六二、六五０元，原告雖非故意，依司
    法院釋字第二七五號解釋意旨，要難謂無過失，自應受處罰
    ，原處分按所漏稅額處三倍罰鍰計一八七、九００元，並無
    違誤。（三）原告係營業稅法第二條所稱營業稅之納稅義務
    人，應依規定申報銷售額、應納或溢付營業稅額，對其銷售
    額及稅額申報書、營業稅繳款書及帳冊憑證等營業稅申報資
    料應善盡注意及檢查義務，亦應親自保管前述資料，且核對
    稅款繳付情形，惟據原告在被告所屬岡山稽徵所之上開談話
    筆錄稱，其未與宇洲電腦社及馨勝公司有任何交易情形，取
    得上開公司行號所開立之統一發票充作進項憑證，係由至誠
    會計事務所林茂源個人所為，並申報扣抵銷項稅額，全然不
    知情等語，足見原告未善盡注意、檢查義務及核對稅款繳付
    情形，其訴稱自始至終並無故意及過失乙節，洵不足採。（
    四）又代理人於代理權限內，以本人名義所為之意思表示，
    直接對本人發生效力，且受任人因處理委任事務有過失，應
    對委任人負賠償責任，僅屬委任人與受任人間內部私權關係
    ，受任人（即林茂源）既為其辦理記帳及申報繳納稅款業務
    ，原告即授與該受任人代理權，與其自行辦理記帳及申報繳
    納稅款效力相同。本件原告既無進貨事實，又持系爭統一發
    票充作進項憑證，並申報扣抵銷項稅額，自已造成逃漏稅捐
    ，原告即不得以其與林茂源間之私權關係，而免其行政罰之
    責任。（五）至原告稱財政部發布之裁罰倍數表使用須知第
    四點規定，本件裁罰係屬於一般性裁量基準之例外，且已補
    繳所漏稅額，不應按法定倍數裁處乙節，查裁罰倍數表係屬
    行政裁量權之行使，且經財政部斟酌違章情節及危害性，並
    顧及比例原則及平等原則，以九十四年六月二日台財稅字第
    ０九四０四五三九八九０號令修正上開裁罰倍數表，作為稽
    徵機關裁罰依據，本件原告無進貨事實，卻取得宇洲電腦社
    等之進項憑證申報扣抵銷項稅額，其違章情節並無情輕法重
    得予減輕其罰之特殊理由，被告審酌原告已於裁罰處分前補
    繳稅款及於談話筆錄中承認違章事實，乃依前揭裁罰倍數表
    規定之裁罰倍數，按所漏稅額處三倍罰鍰一八七、九００元
    ，自無違誤，原告所稱顯係對法令之誤解。爰聲明求為判決
    原告之訴駁回。
四、按「營業人當期銷項稅額，扣減進項稅額後之餘額，為當期
    應納或溢付營業稅額。．．．進項稅額，指營業人購買貨物
    或勞務時，依規定支付之營業稅額。」、「營業人除本法另
    有規定外，不論有無銷售額，應以每二月為一期，於次期開
    始十五日內，填具規定格式之申報書，檢附退抵稅款及其他
    有關文件，向主管稽徵機關申報銷售額、應納或溢付營業稅
    額。」、「納稅義務人，有左列情形之一者，除追繳稅款外
    ，按所漏稅額處一倍至十倍罰鍰，並得停止其營業．．．五
    、虛報進項稅額者。」、「本法第五十一條第五款所定虛報
    進項稅額，包括依本法規定不得扣抵之進項稅額，無進貨事
    實及偽造憑證之進項稅額而申報退抵稅額者。」分別為營業
    稅法第十五條第一項、第三項、第三十五條第一項前段、第
    五十一條第五款及同法施行細則第五十二條第一項所明定。
五、經查，原告於九十年七月至同年十月間無進貨事實，卻取得
    宇洲電腦社及韾勝公司所開立之統一發票計二張，銷售額合
    計新台幣（下同）一、二五三、０００元，充作進項憑證，
    並申報扣抵銷項稅額，致逃漏營業稅六二、六五０元等情，
    為原告所不爭執，復有訴外人林茂源之談話筆錄、上開統一
    發票、高雄縣營業人銷售額與稅額申報書等影本附原處分卷
    可稽，洵堪認定。而原告主張上開不實之發票係由原告委任
    之至誠會計事務所負責人林茂源所虛開，並自行扣抵銷項稅
    額，該不法行為並不在原告委任及授與代理權限範圍內，原
    告僅委託林茂源辦理營業稅銷售額與稅額申報業務及帳務處
    理等相關作業，其本身亦為受害者，且無故意過失，依據司
    法院釋字第二七五號解釋意旨，原告自不應受處罰。惟按「
    人民違反法律上之義務而應受行政罰之行為，法律無特別規
    定時，雖不以出於故意為必要，仍須以過失為其責任條件。
    但應受行政罰之行為，僅須違反禁止規定或作為義務，而不
    以發生損害或危險為其要件者，推定為有過失，於行為人不
    能舉證證明自己無過失時，即應受處罰。」業經司法院釋字
    第二七五號解釋在案。再按「代理人於代理權限內，以本人
    名義所為之意思表示，直接對本人發生效力。」、「債務人
    之代理人或使用人，關於債之履行有故意或過失時，債務人
    應與自己之故意或過失負同一責任。」為民法第一百零三條
    第一項、第二百二十四條前段所規定。本件雖屬公法上之事
    件，然原告委託訴外人林茂源為帳務處理及代理申報營業稅
    額，仍應類推適用上開規定為其責任歸屬之認定（最高行政
    法院九十三年度判字第六一、二三０號等判決意旨參照）。
    查，原告自承九十年間委託訴外人林茂源代為記帳及申報營
    業稅，則林茂源所為虛報進項稅額之行為，依法直接對原告
    發生效力，原告應就其代理人林茂源之故意過失負同一責任
    ，自不得主張其無法監督或指揮而免責。且依營業稅法第三
    十五條第一項規定，申報營業稅銷售額及報繳營業稅為營業
    人之法定義務，故原告委託林茂源代辦稅務申報，就其選任
    監督及林茂源有無據實依法辦理，自應善盡注意義務及負督
    導之責。原告既自認其未具稅務專業，則當以具稅務專業而
    擁有國家證照並受法令監督之會計師為其委任首選，原告捨
    此不由，卻委任未具會計師資格之代理記帳業者林茂源代辦
    稅務申報，已有不當；況且營業稅額之計算，僅以銷項稅額
    減進項稅額即為其應納稅額，而其各期之銷項及進項稅額只
    須核對憑證（如發票），即可得知，並無特殊之處，則原告
    以其未具稅務專業而無法監督稅務申報為由，託詞卸責，要
    無足取。再者，林茂源申報上開營業稅後僅郵寄「高雄縣營
    業人銷售額與稅額申報書收執聯」影本給原告，而原告亦未
    要求林茂源提出該收執聯原本核對，致該違章情事未能及時
    查覺，直至被告查獲後始發現有前揭違章事實，亦據原告到
    庭陳明在卷（詳見本院九十四年八月十九日準備程序筆錄）
    。又原告未將該「高雄縣營業人銷售額與稅額申報書收執聯
    」原本留置於營業場所，除已違反稅捐稽徵機關管理營利事
    業會計帳簿憑證辦法第二十五條之規定外，亦徒增林茂源變
    造收執聯以侵占稅款之機會，足認原告於委託林茂源申報營
    業稅之過程中，未善盡注意義務及業務監督之責，顯有過失
    ，依前揭司法院釋字第二七五號解釋意旨，自應受罰。
六、按「說明：．．．二、為符合司法院大法官會議釋字第三三
    七號解釋意旨，對於營業人取得非實際交易對象所開立之統
    一發票作為進項憑證申報扣抵銷項稅額之案件，應視情節，
    分別依下列原則處理．．．(二)取得虛設行號以外其他非實際
    交易對象開立之憑證申報扣抵案件：1.無進貨事實者：因其
    並無進貨及支付進項稅額之事實，其虛報進項稅額，逃漏稅
    款，應依營業稅法第五十一條第五款規定補稅並處罰。」為
    財政部八十三年七月九日台財稅字第八三一六０一三七一號
    函所明釋。查財政部上述函釋係上級機關為下級機關在執行
    職務時所為之解釋，性質上屬行政規則；其內容係闡明法規
    之原意，核與我國現行營業稅係屬加值型營業稅之特性暨司
    法院釋字第三三七號解釋意旨相符，爰予援用。又財政部九
    十三年三月二十九日修正之「稅務違章案件裁罰金額或倍數
    參考表」，就營業稅法第五十一條第五款規定「虛報進項稅
    額者」，如其違章情形為「無進貨事實者」，按所漏稅額處
    七倍之罰鍰，但於裁罰處分核定前已補繳稅款及以書面或於
    談話筆（紀）錄中承認違章事實者，處三倍之罰鍰。而財政
    部頒發之「稅務違章案件裁罰金額或倍數參考表」係行政規
    則之一種，乃財稅主管機關基於使其下級辦理裁罰機關對違
    章案件之裁罰金額或倍數有一客觀之標準可資參考，避免專
    斷或有輕重之差別待遇，僅就執行母法之細節性、技術性事
    項加以具體明確規定，尚未逾越立法裁量範圍。且按行政裁
    量事項，若無逾越權限或濫用權力情事，應非行政法院所得
    審究之範圍（改制前行政法院八十年度判字第四三二號判決
    參照）。蓋法律既許可行政機關有選擇或判斷之自由，則其
    所作成之處置，在法律上之評價均屬相同，除因裁量瑕疵之
    情形，已影響裁量處分之合法性而構成違法外，僅發生適當
    與否問題，而不構成違法，行政法院係以執行法的監督為職
    責，自不宜行使審查權限。是本件被告依上開法令規定，並
    參考財政部頒發之前揭「稅務違章案件裁罰金額或倍數參考
    表」在法定範圍內，按原告所漏稅額六二、六五０元，處三
    倍罰鍰計一八七、九００元（計至百元止），並無違誤。
七、再按「．．．二、稅務違章案件符合減輕或免予處罰標準者
    適用該標準，不適用本表。．．．四、本表訂定之裁罰金額
    或倍數未達稅法規定之最高限或最低限，而違章情節重大或
    較輕者，仍得加重或減輕其罰，至稅法規定之最高限或最低
    限為止，惟應於審查報告敘明其加重或減輕之理由。」為財
    政部發布之稅務違章案件裁罰金額或倍數參考表使用須知第
    二點、第四點所明定。又「依營業稅法第五十一條規定應處
    罰鍰案件，其漏稅金額符合下列規定者，免予處罰：一、每
    期所漏稅額在新台幣一千元以下者。二、海關代徵營業稅之
    進口貨物，其所漏稅額在新台幣五千元以下者。依營業稅法
    第五十一條規定應處罰鍰案件，有下列情事之一者，減輕或
    免予處罰：一、使用媒體申報之營業人，因登錄錯誤，其多
    報之進項稅額占該期全部進項稅額之比率及少報之銷項稅額
    占該期全部銷項稅額之比率，均在百分之五以下者，免予處
    罰。二、使用媒體申報之營業人，因登錄錯誤，其多報之進
    項稅額占該期全部進項稅額之比率及少報之銷項稅額占該期
    全部銷項稅額之比率，均在百分之七以下，除符合前款規定
    者外，按所漏稅額處０‧五倍之罰鍰。三、申報書短報、漏
    報銷售額，致短、漏報營業稅額，而申報時檢附之統一發票
    明細表並無錯誤或短、漏載者，按所漏稅額處０‧五倍之罰
    鍰。四、營業人依兼營營業人營業稅額計算辦法規定，於每
    期或每年度最後一期按當期或當年度不得扣抵比例調整計算
    稅額時，因計算錯誤，致短、漏報稅額者，按所漏稅額處０
    ‧五倍之罰鍰。」行為時稅務違章案件減免處罰標準第十四
    條定有明文。查，本件原告於九十年七月至十月間申報營業
    稅，因虛報進項稅額，致逃漏營業稅六二、六五０元，其每
    期所漏稅額均在一千元以上，且其虛報進項稅額，並非因登
    錄錯誤或計算錯誤所致，核與上開規定得減輕或免予處罰之
    要件不符，自不得援引上開規定，減輕或免除原告之處罰。
    又依上開稅務違章案件裁罰金額或倍數參考表使用須知第四
    點固規定，該參考表訂定之裁罰金額或倍數未達稅法規定之
    最高限或最低限，而違章情節重大或較輕者，仍「得」加重
    或減輕其罰，至稅法規定之最高限或最低限為止。然縱使原
    告主張其違章情節較輕屬實，依上開規定，亦屬「得」減輕
    其罰，而非「應」減輕其罰，至於應否減輕其罰，乃屬被告
    之權限，應由被告視個案之具體情況，加以審酌決定；故本
    件被告審酌原告違章情節後，縱未依上開規定減輕其罰，亦
    難謂被告有何違法之處。是原告主張被告應依上開規定減輕
    或免予處罰，尚非可採。
八、綜上所述，原告之主張，既不可取，本件被告依營業稅法第
    五十一條第五款規定，裁處原告所漏稅額三倍罰鍰計一八七
    、九００元（計至百元止），並無違誤；訴願決定予以維持
    ，亦無不合；原告起訴意旨求為撤銷，為無理由，應予駁回
    。並不經言詞辯論為之。
九、據上論結，本件原告之訴為無理由，爰依行政訴訟法第二百
    三十三條第一項、第二百三十六條、第一百九十五條第一項
    後段、第九十八條第三項前段，判決如主文。
中　　華　　民　　國　　94　　年　　9　　 月　　13　　日
                              法  官　李協明
以上正本係照原本作成。
如不服本判決，應於送達後20日內，向本院提出上訴狀並表明上
訴理由，如於本判決宣示後送達前提起上訴者，應於判決送達後
20日內補提上訴理由書（須按他造當事人人數附繕本）。
提起上訴應預繳送達用雙掛號郵票7份（每份34元）。
中　　華　　民　　國　　94　　年　 　9　　月　 13  　 日
　　　　　　　　　　　　　　　書記官  周良駿
附註:
行政訴訟法第235條（第1項、第2項）:
對於適用簡易程序之裁判提起上訴或抗告，須經最高行政法院之
許可。
前項許可，以訴訟事件所涉及之法律見解具有原則性者為限。
